【裁判字號】    94,訴,105
【裁判日期】    950210
【裁判案由】    侵權行為損害賠償
【裁判全文】
臺灣花蓮地方法院民事判決               94年度訴字第105號
    原      告  庚○○
                丙○○
                乙○○
                己○○
                戊○○
                丁○○
    共      同
    訴訟代理人  吳明益律師
    被      告  辛○○
    訴訟代理人  壬○○
    被      告  岡東交通有限公司
    法定代理人  甲○○
上列當事人間請求侵權行為損害賠償事件，本院於民國95年1月1
6日言詞辯論終結，判決如下：
    主    文
被告應給付原告丙○○、乙○○、己○○、戊○○、丁○○各新
台幣拾萬元及被告辛○○自民國九十四年四月二十六日起、被告
岡東交通有限公司自民國九十四年四月九日起，均至清償日止，
均按年息百分之五計算之利息。
原告其餘之訴駁回。
訴訟費用由被告負擔六分之一；餘由原告負擔。
本判決第一項得假執行。
原告其餘假執行之聲請駁回。
    事實及理由
甲、程序方面：按訴狀送達後，原告不得將原訴變更或追加他訴
    ，但擴張或減縮應受判決事項之聲明者，不在此限，民事訴
    訟法第255條第1項第3款定有明文。原告起訴時訴之聲明為
    「被告應給付原告庚○○新台幣（下同）1,621,571元，及
    自起訴狀繕本送達翌日起至清償日止，按年息5%計算之利息
    。被告應給付原告丙○○、乙○○、己○○、戊○○、丁○○等五人各700,000元，及自起訴狀繕本送達翌日起至清償
    日止，按年息5%計算之利息」，嗣於民國95年1月16日言詞
    辯論時，就原告庚○○部分，將請求之金額變更為719,290
    元，並將其餘原告請求之金額變更為各500,000元，均屬減
    縮應受判決事項之聲明，依上開規定，應予准許。
乙、實體部分：
一、原告主張略以：
  (一)被告辛○○於92年2月27日駕駛車號JF-Q33號營業大貨車，
    行經花蓮縣光復鄉○○○○路與光復鄉○○路○○路口處，
    本應注意車前狀況，並隨時採取必要之安全措施，且依當時
    天候、路況，又無不能注意之情形，竟疏於注意，貿然高速
    行使，致遇狀況煞避不及，撞擊當時正跨越台九線之被害人
    偕貴龍駕駛之車號HE-7623號自小貨車，致偕貴龍受有頭部
    外傷併腦挫傷、右額部慢性血水之傷害，於同日送醫急救，
    嗣因頭部重傷於同年3月24日進行開顱手術，仍不幸於同年5
    月20日因頭部重傷過世。被告辛○○因過失致人於死，應負
    民法第184條第1項前段之侵權行為損害賠償責任，被告岡東
    交通有限公司（下稱岡東公司）為辛○○之僱用人，就被告
    辛○○因執行職務時之侵權行為，亦應依同法第188條規定
    負賠償之責。原告庚○○為偕貴龍之妻，原告丙○○、乙○○、戊○○、己○○、丁○○為偕貴龍之子女，爰分別依民
    法第192條第1項、第2項、第194條之規定，向被告請求賠償
    下列損害。
  (二)請求之項目及金額：
  1.原告庚○○部分，請求為偕貴龍所支出之醫療費67,908元、
    殯葬費564,000元、喪失偕貴龍法定扶養義務287,382元（偕
    貴龍為31年2月15日生，依照內政部統計處公佈之90年台閩
    地區簡易生命表，男性平均餘命為72.87歲，偕貴龍死亡時
    為61歲，是庚○○受有11.87年之法定扶養權損失，因庚○○另有五名成年子女，故喪失之扶養權為六分之一，依照86
    年度財政部頒布之扶養親屬扣除額為68,000元、87年提高為
    72,000元，暨中華民國台灣地區89年度家庭收支調查報告，
    台灣地區89年度平均每戶人數為3.62人，最終消費支出係
    662,722元，認原告所得請求每年扶養費以每年183,072元為
    適當，並依霍夫曼式計算法扣除中間利息計算為183,072*8.
    00000000+183,072*0.00000000*0.87=1,724,297元，除以6
    為287,382元）及慰撫金1,200,000元，總額為2,119,290元
    ，扣除已領取之汽車強制責任險1,400,000元後，請求餘額
    719,290元。
  2.丙○○、乙○○、戊○○、己○○、丁○○因父親偕貴龍死
    亡，受有精神痛苦，各請求慰撫金500,000元。
  (三)並聲明：被告應給付原告庚○○719,290元及自起訴狀繕本
    送達之翌日起至清償日止，按年息5%計算之利息。被告應給
    付原告丙○○、乙○○、己○○、戊○○、丁○○等五人各
    500,000元，及自起訴狀繕本送達翌日起至清償日止，按年
    息5%計算之利息（原告並未請求連帶）。原告願供擔保，請
    准宣告假執行。
二、被告答辯：
  (一)被告辛○○固自認為被告岡東公司受僱人以及就系爭車禍有
    過失之事實，惟以：1.本件原告之請求已罹於時效，拒絕賠
    償。2.原告請求金額過高，被告負擔不起，對於原告所提出
    之單據真實性均不爭執，對於請求金額亦不爭執，但認為慰
    撫金請求過高，合理金額是多少我也不知道，法院判多少就
    多少等語置辯。
  (二)被告岡東公司則以：1.否認被告辛○○是岡東公司的受僱人
    ，辛○○於91年12月31日，以350,000元向岡東公司購買車
    子並靠行，被告間是靠行關係，並非僱傭關係。2.本件原告
    之請求已罹於時效，拒絕賠償。3.對原告提出之單據真實性
    均不爭執，對於請求金額亦不爭執，但是認為慰撫金請求金
    額過高，慰撫金合理金額是多少我沒有意見，法院判多少就
    多少等語。
  (三)並均聲明：原告之訴駁回。
三、原告主張被告辛○○有上開過失侵權行為之事實，經被告辛○○自認，依民事訴訟法第279條第1項之規定，原告無庸舉
    證，復有本院依職權調閱之93年度林交簡字第17號刑事案卷
    （含台灣花蓮地方法院檢察署92年度相字第164號、92年度
    偵字第2059號、93年度偵字第1481號、93年度執字第1181號
    ）內之庚○○、辛○○警詢筆錄、道路交通事故現場圖、道
    路交通事故調查報告表及現場照片可證（筆錄、現場圖、報
    告表均影印附卷），應堪信為真實。兩造同意簡化爭點如下
    ，並表示除下列爭點外，對他造其他之事實陳述及主張均不
    爭執：
  (一)被告辛○○是否為被告岡東公司之受僱人？
  (二)本件原告之侵權行為請求權是否已罹於兩年時效？
  (三)如未罹時效，原告分別為偕貴龍之配偶、子女，請求慰撫金
    數額1,200,000元、500,000元，依雙方之身分、地位、經濟
    能力及所受精神痛苦等情狀，數額是否相當？
四、經查：
  (一)原告主張被告辛○○為被告岡東公司受僱人乙節，雖為被告
    岡東公司所否認，然被告辛○○及其訴訟代理人分別於上開
    刑事案件偵查中及本院言詞辯論時，陳述車號JF-Q33號營業
    大貨車係岡東公司所有，辛○○乃受僱於岡東公司擔任司機
    職務等語明確（見花蓮地方法院檢察署92年度相字第164號
    卷第11頁及本院94年12月8日言詞辯論筆錄），原告之主張
    堪信為真實，被告岡東公司雖提出與被告辛○○間之買賣契
    約書、行費明細表及本票影本，欲證明與被告辛○○間為靠
    行關係，然上開私文書之形式真正均為原告所否認，被告復
    未能舉證證明之，尚難採信。況按受僱人因執行職務，不法
    侵害他人之權利者，由僱用人與行為人連帶負損害賠償責任
    ，但選任受僱人及監督其職務之執行，已盡相當之注意或縱
    加以相當之注意，而仍不免發生損害者，僱用人不負賠償責
    任，民法第188條第1項定有明文，而該條僱用人責任之規定
    ，係為保護被害人而設，故此所稱之受僱人，應從寬解釋，
    不以事實上有僱傭契約者為限，凡客觀上被他人使用為之服
    勞務而受其監督者，均堪認為係受僱人，有最高法院57年台
    上字第1663號判例可參。是被告辛○○既駕駛客觀上為被告
    岡東公司所有之營業大貨車，並對外表示其係受僱於岡東公
    司擔任司機，足使一般人產生其係受岡東公司指揮監督，為
    岡東公司受僱人之認知，縱使被告辛○○與岡東公司間並無
    僱傭契約存在，被告岡東公司仍需就辛○○之過失侵權行為
    負責。綜上，原告主張被告辛○○為岡東公司受僱人，岡東
    公司應依民法第188條第1項之規定，就被告辛○○之過失侵
    權行為負僱用人責任乙節，為有理由。
  (二)原告得依據民法第184條第1項前段、第188條第1項前段之侵
    權行為規定，向被告請求損害賠償既已認定如前，次應審究
    者，乃原告之侵權行為損害賠償請求權是否已罹於時效？
  1.按因侵權行為所生之損害賠償請求權，自請求權人知有損害
    及賠償義務人時起，2年間不行使而消滅，民法第197條第1
    項前段定有明文。又所謂知有損害，即知悉有何項損害而言
    ，至對於損害額則無認識之必要，故以後損害額變更，對請
    求權消滅時效之進行並無影響，有最高法院49年度台上字第
    2652號判例可參。又消滅時效，自請求權可行使時起算，以
    不行為為目的之請求權，自為行為時起算；又時效因起訴而
    中斷者，若撤回其訴，或因不合法而受駁回之裁判，其裁判
    確定，視為不中斷；時效因請求而中斷者，若於請求後6個
    月內不起訴，視為不中斷，民法第128、130、131條分別定
    有明文。
  2.查原告庚○○於92年2月27日上午6點45分，即知悉偕貴龍車
    禍受傷經送醫急救之事實，且被告辛○○於同日即已為警查
    獲，為兩造所不爭，並有上開庚○○、辛○○警詢筆錄可證
    ，足認本件原告知有醫療費損害項目及賠償義務人之時點，
    應係92年2月27日，原應於兩年內（即94年2月27日前）提出
    請求。又原告於93年8月31日提起刑事附帶民事訴訟，因係
    於刑事第一審判決後，提起上訴前起訴，經本院鳳林簡易庭
    以起訴不合法為由駁回該訴，有93年度林交簡附民字第8號
    判決在卷可參，是原告之起訴既經駁回，依上開規定，不生
    中斷時效之效力，然原告將訴狀繕本送達予被告之行為（分
    別於93年10月6日送達予被告岡東公司、93年10月7日送達予
    被告辛○○，有送達回證影本兩紙附卷可參），仍屬請求之
    意思表示，時效因請求而中斷，原告並於請求後6個月內之
    94年3月25日向本院提起本訴（有起訴狀收狀章戳可憑），
    故其起訴並未逾侵權行為之兩年消滅時效，是被告時效抗辯
    並無理由。原告請求被告賠償醫療費用67,908元，業據提出
    財團法人佛教慈濟綜合醫院醫療費用收據為證，且為被告所
    不爭執，堪信為真實，除扣除非屬醫療必要支出之證明書費
    360元外，認原告請求被告賠償67,548元，為有理由，應予
    准許，逾此部份，為無理由，不應准許。
  3.至於殯葬費、喪失法定扶養義務及慰撫金等損害項目，係偕
    貴龍於92年5月20日死亡時，始為原告所知悉，故原告於94
    年3月25日起訴請求，並未逾兩年時效，此部份被告之時效
    抗辯為無理由，爰就金額審核如下：
  (1)殯葬費部分：按不法侵害他人致死者，對於支出殯葬費之人
    ，亦應負損害賠償責任，民法第192條第1項定有明文，原告
    庚○○主張其為偕貴龍支出殯葬費564,000元之事實，業據
    原告提出收據六紙（原證七、八、九），且為被告所不爭執
    ，應堪信為真實，原告此部份請求，除扣除北管、大鼓陣、
    遊覽車、旅行車、便飯、點心、辦桌等非必要費用計126,50
    0元外，餘功德誦經團、火葬費、靈骨塔位、火葬用品、禮
    儀費用計437,500元，核無不當，應予准許。
  (2)喪失法定扶養義務部分：按被害人對於第三人負有法定扶養
    義務者，加害人對於該第三人亦應負損害賠償責任；受扶養
    權利者有數人，而負扶養義務者之經濟能力，不足扶養其全
    體時，直系血親尊親屬為第一順序之受扶養權利人；夫妻互
    負扶養之義務，其負扶養義務之順序與直系血親卑親屬同，
    其受扶養權利之順序與直系血親尊親屬同，民法第192條第2
    項、第1116條第1款、第1116條之1分別定有明文。又受扶養
    權利者，以不能維持生活而無謀生能力者為限，民法第1117
    條第1項亦定有明文。是原告庚○○欲請求扶養權利之損失
    ，應先證明其不能維持生活，且無謀生能力。查原告並未主
    張其有何不能維持生活之情形，而其雖無收入，然名下有價
    值約4,000,000元之房屋、土地、田賦及車輛等財產，此有
    原告所提出之財政部台灣省北區國稅局93年度綜合所得稅各
    類所得資料清單及歸戶財產查詢清單可證，尚難認原告符合
    受扶養之法定要件，其向被告請求喪失法定扶養義務部分，
    尚嫌無據。
  (三)慰撫金之審酌：按不法侵害他人致死者，被害人之父、母、
    子、女及配偶，雖非財產上之損害，亦得請求賠償相當之金
    額，民法第194條定有明文。本院斟酌原告庚○○為國小畢
    業、於63歲時喪偶、無業、無收入；原告丙○○高中肄業、
    經營小吃店、年收入約200,000元；原告乙○○高中肄業、
    為建築工地臨時工人、年收入約100,000元；原告己○○國
    中畢業、為家庭主婦、無收入；原告戊○○國中畢業，為小
    吃店臨時員工、年收入約150,000元；原告丁○○國中畢業
    、為家庭主婦、無收入；被告辛○○高中畢業，原擔任貨車
    司機，目前腳傷在家休養，無業，被告岡東公司資本額12,0
    00,000 元，及原告丙○○等五人喪父之痛苦，認原告庚○○請求慰撫金1,200,000元、原告丙○○等人請求慰撫金500
    ,000元為過高，應以原告庚○○300,000元、原告丙○○等
    人各100,000元為適當。
五、綜上，本件原告依據民法第184條第1項前段、第188條第1項
    之規定，請求如主文所示之損害賠償，為有理由，應予准許
    ，逾此部份之請求為無理由，應予駁回。（查原告庚○○得
    請求之金額為67,548+437,500+300,000=805,048元，又保險
    人依本法規定給付之保險金，視為加害人或被保險人損害賠
    償金額之一部分；加害人或被保險人受賠償請求時，得扣除
    之，強制汽車責任保險法第30條定有明文，依該規定扣除原
    告自認已領取之強制汽車責任險1,400,000元後，庚○○並
    無餘額得請求）。原告陳明願供擔保請准宣告假執行，就原
    告勝訴部分，係所命給付之金額未逾500,000元之判決，應
    依民事訴訟法第389條第1項第5款之規定，由本院依職權宣
    告假執行而不待原告之聲請，就其敗訴部分，其假執行之聲
    請已失所附麗，應併駁回之。
六、本件事證已臻明確，兩造其餘主張、陳述及所提之證據暨攻
    擊防禦方法，核與本件判決之基礎不生影響，爰不一一詳予
    論述，併此敘明。
結論：本件原告之訴，為一部有理由，一部無理由，依民事訴訟
法第79條、第389條第1項第5款，判決如主文。
中    華    民    國    95    年    2     月    10    日
                  民事庭法官   蕭一弘
上為正本係照原本作成。
如對本判決上訴，須於判決送達後廿日內向本院提出上訴狀。
中    華    民    國    95    年    2     月    10    日
                  法院書記官   詹益盛


司法院資訊處製作；財團法人民間司法改革基金會備份。
